【裁判字號】    98,消債抗,188
【裁判日期】    980812
【裁判案由】    更生事件之抗告
【裁判全文】
臺灣臺南地方法院民事裁定           98年度消債抗字第188號
抗  告  人  甲○○
                        號5樓.
上列抗告人因消費者債務清理事件聲請更生，對於中華民國98年
6月17日本院97年度消債更字第1026號裁定提起抗告，本院裁定
如下：
    主  文
抗告駁回。
抗告程序費用新臺幣壹仟元由抗告人負擔。
    理  由
一、本件抗告意旨略以：抗告人任職大潤發所領取之薪資與原審
    核算之金額不符，嚴重影響抗告人權益。又抗告人名下之房
    屋並非本人財產，係民國80年底由母親購買，借名登記在抗
    告人名下，又該不動產經抵押權人華南銀行在民國92年聲請
    拍賣，歷時兩年共三次拍賣，到底價新台幣（下同）41萬元
    時皆無人買受，縱使抗告人要賣房屋，也無法償還華南銀行
    之抵押借款，賣屋並無實質意義，亦無法清償債務。另抗告
    人與最大債權銀行中國信託商業銀行協商時，中國信託人員
    僅與抗告人會面僅十分鐘，隨後即打電話告知每月還6000元
    共177期，根本未給人轉圜空間。各債權銀行呈報的利息、
    遲延利息、違約金等項，抗告人覺得極不合理，已經超出民
    法所定之範圍。爰提起抗告，請求廢棄原裁定，准予抗告人
    更生之聲請等語。
二、按債務人不能清償債務或有不能清償之虞者，得依本條例所
    定更生或清算程序，清理其債務，消費者債務清理條例（下
    稱消債條例）第3條定有明文。又聲請更生或清算不合程式
    或不備其他要件者，法院應以裁定駁回之，但其情形可以補
    正者，法院應定期間先命補正，復為消債條例第8條所明定
    。另按債務人對於金融機構因消費借貸、自用住宅借款、信
    用卡或現金卡契約而負債務，在聲請更生或清算前，應提出
    債權人清冊，以書面向最大債權金融機構請求協商債務清償
    方案並表明共同協商之意旨，消債條例第151條第1項亦規定
    甚明，考消債條例第151條第1項規定之立法意旨，無非係認
    債務人對於金融機構因前開原因所負債務，其法律關係較為
    單純明確，金融機構並已設有債務協商機制，如能協商成立
    ，債務人即不須依消債條例聲請更生或清算，且可疏減法院
    負擔，有效分配司法資源，並使債務人得以自主解決其債務
    ，故爰就此部分採行前置協商主義。又消債條例規定之更生
    程序，係以債務人有清理債務之誠意為前提，且為避免債務
    人濫用此制度，產生道德危機，乃併予嚴謹之限制，此由消
    債條例之立法總說明中亦可探知。從而，若債務人實質上欠
    缺清理債務之誠意，卻抱持「於前置協商程序中，提出顯不
    合理之協商條件，導致協商不成立，並希冀得藉此聲請更生
    獲准而豁免大部分債務」之心態，希冀濫用更生程序，則顯
    與該條例之立法本意不符，自不應准許其更生之聲請。
三、抗告人於原審主張其每月支出個人生活費1萬元、房屋貸款
    1萬元、母親扶養費5千元，不足以支應中國信託銀行提出之
    清償方案，且雖以前開事由提起抗告，然查：
  (一)抗告人於93年起在大潤發公司投保勞工保險，投保薪資21,9
    00元，而抗告人於95年度總所得為481,718元，於96年度總
    所得為365,129元（含大潤發公司之薪資所得、職工福利其
    他所得、龍巖人本公司執行業務所得、美商優莎納執行業務
    所得），有抗告人之勞保投保資料及稅務電子閘門財產所得
    調件明細表附卷（原審卷41頁以下）可稽，則以96年度抗告
    人之總所得計算，於96年之平均薪資為每月30,427元。再參
    照抗告人提出之薪資轉帳存摺明細（原審卷18頁以下），抗
    告人於97年1月10日、同年1月31日（受領2筆）、同年3月10
    日、同年4月10日、同年5月09日、同年6月10日、同年7月10
    日、同年8月8日之薪資轉帳依序有21,458元、24,104元、21
    ,700 元、32,225元、21,408元、22,364元、21,508元、14,
    741元、17,503元，計算至97年6月份，共計164,767元，平
    均每月薪資27,461元，至97年7月份起，因債權人元誠資產
    管理公司曾向本院聲請強制執行抗告人之薪資債權，故薪資
    轉帳金額為1萬多元，有抗告人提出之97年6、7月員工薪資
    明細表及本院97年度執字第40575號執行命令影本在卷可參
    。再抗告人每月自美商優莎納公司受領3,400元，分別有抗
    告人提出之建華銀行、彰化銀行存摺影本附卷可憑，是抗告
    人於遭強制執行扣薪前，97年1月起至97年6月之每月平均薪
    資應為30,861元（27461＋3,400＝30861），足堪認定。又
    以抗告人目前積欠多家金融機構債務，理應節衣縮食，撙節
    開銷，是參酌內政部所公告98年度臺灣省低收入戶最低生活
    費用每人每月為9,829元【該統計係按照政府最近一年平均
    每人消費支出（包括食品費、衣著鞋襪費、房租水電費、家
    居管理費、醫療保健費、交通通訊費、娛樂教育費及雜項支
    出）百分之六十訂定】，以此為抗告人之每月生活必要費用
    ，方屬合理。
  (二)抗告人於原審主張其支出房屋貸款每月1萬元，且抗告意旨
    略以「台南市○區○○路90巷43號5樓之1」房屋（下稱系爭
    房屋）非抗告人財產，而是由抗告人母親購買，而借名登記
    於抗告人名下云云，然如該房屋確係抗告人母親借名登記購
    買，實應由抗告人母親繳納上開貸款，是抗告人每月償還
    10,000元房貸，顯係償還他人債務，而對抗告人之其他債權
    人並不公允。又系爭房屋係85年9月12日設定本金最高限額
    96萬元之抵押權予華南商業銀行，經華南商業銀行陳報上開
    貸款之欠款三筆合計為506,153元（未計利息、違約金，原
    審卷84頁陳報狀），而前述不動產之土地公告現值及房屋課
    稅現值合計為794,360元，有抗告人之稅務電子閘門財產所
    得調件明細可參，是如抗告人得妥適處分系爭房屋、土地，
    所得價金除能用以償付前述房屋貸款，甚或有餘額可供清償
    前述無擔保債務，亦無庸再負擔房屋貸款之非必要性支出。
    縱抗告人因此另須增加房租支出（房租支出應計入每月個人
    基本生活費用中），然其若選擇承租坪數較小、租金價格低
    廉之房屋，即得大幅降低每月因居住所須支出之費用。抗告
    人捨前述變賣房地方式不為，任令自己長期持續負擔高額房
    屋貸款，自不能認房屋貸款係其每月必要生活費用，亦不應
    計入每月必須支出之數額。抗告人雖稱系爭房屋經華南銀行
    聲請拍賣至底價41萬元皆無人買受云云，然抗告人並未提出
    任何證據足資證明，況法院拍賣程序係依公開方式為之，投
    標人當以最小代價獲取最高利益為原則，以致拍定之價格通
    常較該拍賣物之市價及公告現值為低，是上開拍賣底價並非
    系爭房屋之真正價值，抗告人據此所為抗告，自不可採。
  (三)又抗告人主張支出其母扶養費每月5千元部分，經查：抗告
    人之母李姿慧於95年度有營利所得12,830元、執行業務所得
    16,320元及利息所得37,588元，96年度則有股利所得84 元
    、營利所得7,417元，及2筆利息所得分別為3,332元、43,19
    2元，有李姿慧之稅務電子閘門財產所得調件明細表附於原
    審卷可參。而李姿慧於97年4月11日、同年9月12日、同年11
    月30日在元大商業銀行各有存入本金470,000元、60,000元
    、130,000元之定期儲蓄存款，另於97年3月17日、同年6月7
    日在臺南第三信用合作社各有存入本金620,000元、500,000
    元、500,000元之定期儲蓄存款（97年6月7日係存入2筆），
    原審職權查閱之元大商業銀行開元分行98年1月14日元開元
    字第0980000093號函文、臺南第三信用合作社98年1月13日
    南三信總字第0057號函文附卷可佐，足堪認定李姿慧有高額
    存款可供自身花用，原審認定李姿慧無不能維持生活之情形
    ，而無抗告人扶養之需，而未將抗告人所稱之5,000元列入
    必要支出，自無不當，抗告人主張其母親焦慮症、不安全感
    ，並須拿錢回家云云，尚非法律上衡量是否必要支出費用之
    要件，抗告人之主張並不可採。
  (四)抗告人於97年7月起，因債權人元誠資產管理公司曾向本院
    聲請強制執行抗告人之薪資債權，故薪資轉帳金額為14,000
    元至17,500元不等，有抗告人提出之97年6、7月員工薪資單
    及薪資轉帳存摺可參，如以上開薪資與抗告人自美商優莎納
    公司執行業務所得每月3400元合計，扣除抗告人上開必要支
    出9,829元，尚足以清償最大債權銀行中國信託商業銀行提
    出之每月償還6,000元共177期還款方案，然抗告人拒不接受
    ，並自評月付僅能3,000元，且有元誠資產管理公司民間債
    權無法納入，故希協商不成立等情，有中國信託商業銀行之
    民事陳報狀可稽（原審卷80頁），是認抗告人係主觀上不願
    與中國信託商業銀行達成分期償還之協議，而非不能清償或
    有不能清償之虞，其聲請更生，自不符合消債條例第3條所
    定之要件。又各債權銀行所呈報之利息、遲延利息、違約金
    部分，係依抗告人與各銀行間之契約約定，其數額並非更生
    裁定准許與否之要件，如抗告人就各該債權之利息、遲延利
    息、違約金有所爭議，應係另請求確認債權債務範圍，而與
    本件更生程序無涉，是抗告人據此提起抗告，亦無理由。
四、綜上所述，本件抗告人於97年度之每月平均收入扣除其生活
    必要支出9,829元後，尚足以支應中國信託商業銀行提出之
    協商方案每月清償6,000元，然抗告人在前置協商程序中堅
    持僅願每月還款3,000元，致未能與中國信託商業銀行達成
    分期償還之協議，足認抗告人係主觀上欠缺清理債務之意願
    ，而非不能清償或有不能清償之虞，自不符合消債條例第3
    條所定之要件。從而，原裁定駁回其更生之聲請，經核並無
    違誤，抗告意旨仍指摘原裁定不當，求予廢棄另為裁定，為
    無理由，應予駁回。
五、據上論結，本件抗告為無理由，依消費者債務清理條例第15
    條，民事訴訟法第495條之1第1項、第449條第1項、第95條
    、第78條，裁定如主文。
中    華    民    國    98    年    8     月    12    日
                  民事第三庭    審判長法  官  高榮宏
                                      法  官  黃莉莉
                                      法  官  蔡孟珊
以上正本證明與原本無異。
不得再抗告。
中    華    民    國    98    年    8     月    12    日
                                      書記官  吳幸芳


司法院資訊處製作；財團法人民間司法改革基金會備份。
